【裁判字號】    95,交易,16
【裁判日期】    950621
【裁判案由】    過失致死
【裁判全文】
臺灣臺東地方法院刑事判決              95年度交易字第16號
公  訴  人  臺灣臺東地方法院檢察署檢察官
被      告  乙○○
                    0號
上列被告因過失致死案件，經檢察官提起公訴（94年度偵續字第
5號），本院判決如下：
    主  文
乙○○無罪。
    理  由
一、公訴意旨以：被告乙○○於民國93年9月15日12時30分許，
    騎乘車號K59-097號重機車附載其子葉侑倫，沿臺東縣臺東
    市○○路南向北行經該路1段719巷前，見張孝青手持拐杖獨
    自步行在同向機車道上往前直行，本應注意車前狀況、保持
    行車安全距離，並隨時採取必要之安全措施，依當時天候雨
    、日間自然光線、柏油路面濕潤、無缺陷、無障礙物、視距
    良好，並無不能注意之情形，乙○○竟疏於注意上開規定，
    自張孝青身後右側超越與其擦身而過，使張孝青旋即倒地，
    致顱內出血，經送往馬偕醫院臺東分院再轉往花蓮門諾醫院
    急救，於同月16日16時宣告不治死亡。因認被告乙○○涉有
    刑法第276條第1項之過失致人於死罪嫌。
二、按犯罪事實應依證據認定之，無證據不得認定犯罪事實；又
    不能證明被告犯罪者，應諭知無罪判決，刑事訴訟法第154
    條第2項及第301條第1項，分別定有明文。又認定不利於被
    告之事實，須依積極證據，苟積極證據不足為不利於被告事
    實之認定時，即應為有利於被告之認定，更不必有何有利之
    證據。此之所謂證據，須確屬能為被告有罪之證明，而無瑕
    疵可指者，始足當之；再犯罪事實之認定，應憑證據，所謂
    證據，須適於為被告犯罪事實之證明者，始得採為斷罪資料
    ，如未能發現相當證據，或證據不足以證明，自不能以推測
    或擬制之方法以為裁判基礎；又所謂認定犯罪事實所憑之證
    據，雖不以直接證據為限，間接證據亦包括在內，然而無論
    直接或間接證據，其為訴訟上之證明，須於通常一般人均不
    致有所懷疑，而得確信其為真實之程度，始得據之為有罪之
    認定，倘其證明尚未達到此一程度，而有合理懷疑存在時，
    即應為無罪之判決（最高法院29年上字第3105號、30年上字
    第816號、40年台上字第86 號、53年台上字第2750號、76年
    台上字第4986號判例參照）。復事實審法院對於證據之取捨
    ，依法雖有自由判斷之權，然積極證據不足證明犯罪事實時
    ，被告之抗辯或反證縱屬虛偽，仍不能以此資為積極證據應
    予採信之理由；認定犯罪事實應依證據，為刑事訴訟法所明
    定，故被告否認犯罪事實所持之辯解，縱屬不能成立，仍非
    有積極證據足以證明其犯罪行為，不能遽為有罪之認定（最
    高法院30年上字第482、1831號判例參照）。次按刑事訴訟
    法第161條已於91年2月8日修正公布，其第1項規定：檢察官
    就被告犯罪事實，應負舉證責任，並指出證明之方法。因此
    ，檢察官對於起訴之犯罪事實，應負提出證據及說服之實質
    舉證責任；倘其所提出之證據，不足為被告有罪之積極證明
    ，或其指出證明之方法，無從說服法院以形成被告有罪之心
    證，基於無罪推定之原則，自應為被告無罪判決之諭知，亦
    經最高法院著有92年台上字第128號判例可資參照。
三、本件公訴人認被告涉有過失致死罪嫌，無非係以：被告已自
    承於上揭時、地騎乘機車自張孝青身邊經過滑倒，證人丙○○、丁○○、戊○○之證述，及被害人張孝青倒地傷重不治
    死亡，亦經檢察官督同法醫師相驗屬實，製有相驗筆錄、相
    驗屍體證明書、驗斷書、相驗照片10幀在卷可憑，並有現場
    照片7幀及道路交通事故調查報告表2紙、現場圖及財團法人
    基督教門諾會醫院診斷證明書各1紙附卷可佐，是被告可能
    因輕微碰觸，或是因氣流擾動，致使步行於機車道上原本已
    步行不穩之被害人倒地，為其論據。
四、經查：
（一）訊據被告乙○○，固坦承於93年9月15日12時30分許，騎
      乘車號K59-097號重機車附載其子葉侑倫，沿臺東縣臺東
      市○○路○段行駛，由被害人身邊經過，及被害人張孝青
      因顱內出血不治死亡，等情，惟堅詞否認有何公訴人所指
      之過失致人於死犯行，辯稱：伊沒有說過有撞到被害人而
      跌倒，伊沒有感覺有擦撞到被害人，當時被害人是從左邊
      走，伊是往右邊閃，況伊當時車速只有30公里，氣流擾動
      不可能導致被害人倒地，伊為了閃避被害人，騎到水溝蓋
      後，機車滑倒倒地，伊起身後才發現被害人已倒地，若有
      輕微碰撞，被害人身上應該有傷痕，現場目擊證人也表示
      伊沒有撞到被害人，亦無過失等語。
（二）依卷附道路交通事故調查報告表及現場圖之記載，並參諸
      現場照片所攝，被害人係於長方形水溝蓋後，快車道與機
      車道之分隔線上接受初步治療，該處地面並留有急救痕跡
      ，該長方形水溝蓋前及側面略有凹陷，並有積水，其後方
      另有圓形水溝蓋，然因機車及被害人因送醫急救均已移動
      ，故未能呈現案發時機車及被害人倒地位置等情，業據證
      人即據報赴現場處理之警員戊○○於本院審理時陳述明確
      ，自屬可採；是本件首應審究者，乃被害人最初倒地之位
      置，及被告倒地位置及於倒地前、後滑行至機車停止時，
      其間有無碰撞被害人或被害人所使用之柺杖，茲分述如下
      ：
    (1)被告迭次辯稱：被害人係於同向在前行走於機車道，並不
      知被害人欲直行或過馬路，被害人係在伊左側，伊是往右
      側向水溝蓋處，並有檢察官於現場勘驗時，命被告指出被
      害人行進位置，有前揭現場照片3幀可稽（參見94年度偵
      續字第5號卷第124、125頁），核與證人即現場目擊者陳
      秀美證稱，當時老先生是走在兩條白線中間之機車道上，
      已經離開斑馬線斜著走，一直要走到馬路中央（參見上開
      卷94年8月15日訊問筆錄）等語，大致相符；此外證人丙○○亦證稱，張孝青是走在兩條白線的機車道上，靠近汽
      車道，走路方向是斜的，向他的右前方斜著走，我確定被
      告沒有撞擊老先生，我聽到碰一聲老先生已經倒在原處，
      沒有移位，我當時有對他急救，在身邊照顧直到救護車來
      送他上車（同上卷94年5月17日訊問筆錄第37頁）等語，
      參以證人即至事故現場處理之員警戊○○證稱，被害人於
      接受初步治療處留有急救痕跡等情，堪認被告自被害人倒
      地後迄送醫前，應不致移動被害人，是被害人倒地之位置
      ，應於該急救痕跡處即快車道與機車道之分隔線上，亦即
      位於圓形水溝蓋前。
    (2)依卷附照片所攝及檢察官93年12月14日訊問筆錄所載，機
      車之前輪上方擋泥板有輕擦痕、車身右側腳踏板旁有擦刮
      痕，被害人所使用柺杖無擦撞痕跡（參見相驗卷第15頁、
      發查卷第8頁）。而依臺灣臺東地方法院檢察署驗斷書之
      記載，被害人之「右側額頂顳區硬腦下血腫、後腦部外傷
      、無骨折之發現」、「胸腹部無骨折及外傷」、「背腰臀
      部無明顯外傷之發現」、「四肢部無骨折及外傷」腫脹變
      形，另證人陳秀美、丙○○均證稱，老先生係後腦著地，
      沒有移位，頭部是朝草皮方向等語。經綜合上開被害人最
      初倒地之位置、倒地後頭部係朝草皮之方向、所使用之柺
      杖狀況無變形狀況、被害人體傷亦包括「右側額頂顳區硬
      腦下血腫、後腦部外傷」等跡證，足徵被害人倒地時係朝
      後側傾倒，應可研判被害人係穿越機車道於中華路之車道
      上，而處於擬橫越馬路之狀態。被告前揭所辯因見同向在
      前於機車道之被害人行走於機車道上一節，被告由其右側
      經過，並無矛盾或不合常情之處，應為可採。
    (3)雖被告之機車前輪上方擋泥板有輕擦痕，惟細觀被告機車
      照片（相驗卷第15頁照片）所攝，前開擋泥板之輕擦痕係
      偏於右側，而依前揭所述被告之機車既係向右閃避後傾倒
      滑行，被害人又係行走於被告機車左側，則該輕擦痕顯係
      滑行時與地面摩擦所致，而非直接撞擊被害人後所遺留，
      自不得遽以作為被告有碰撞被害人或其所使用之柺杖之認
      定依據。復且，果若如證人戊○○所述及所繪製，被告機
      車倒地後於該路段路寬為3.6公尺之中華路快車道上留有
      0.6 公尺之刮地痕，該刮地痕起點距快車、機車道分隔線
      （現場圖載為路邊白線）約為0.3至0.4公尺，則沿上開證
      人戊○○所認定被告機車所產生之刮地痕循線及被害人倒
      地位置比對，則被害人身體、四肢應當受有相當程度之撞
      擊，為何卻未有相當傷痕，至於驗斷書所載之被害人背部
      疑似抓痕部分，其方向為自被害人背部由上往下方向，是
      果若被害人係因被告由側方撞擊以致倒地，則所呈現痕跡
      當不至於與上開證人戊○○所述之機車滑行方向呈現垂直
      狀態，且亦不致於同時呈現4至5到疑似抓痕狀態。又證人
      丙○○、丁○○均表示當時中華路方向係綠燈，有其他車
      輛通過，是依證人戊○○所繪製之機車倒地刮地痕位置所
      示，被告及其所搭載之幼兒葉侑倫何以能於接近快車道處
      倒地，而未受有其他嚴重之傷害顯現於卷內，益徵被告機
      車倒地應係於機車道右側朝草皮方向而滑行，證人戊○○
      所繪製之刮地痕應非本件被告機車倒地滑行所致，是被告
      稱於行經圓形水溝蓋後始滑倒等語，應可採信。
    (4)又證人戊○○於本院及檢察官偵查時證稱，被告第一次說
      他跌倒後有撞到，後來說他自己也不清楚，有可能是被告
      滑倒後，才有可能跟路人相撞等語，並繪有被害人、及被
      告機車之相關行向、刮地痕位置圖（參見93年度相字第
      224 號卷第10頁），惟與前揭被告及證人丁○○、丙○○
      所證述之情形相左，已如前述，且被告機車倒地滑行所產
      生刮地痕位置若如證人戊○○所證述係於中華路接近機車
      道處，則以被告機車係偏靠機車道滑倒之狀況以觀，被害
      人之身體必將與機車發生碰撞，被害人所使用之柺杖亦會
      與機車直接撞及而糾結，然依卷附證據所示卻未呈現上開
      情狀。是證人戊○○所言，要屬推測之詞，與現場呈現之
      跡證不符，不足採憑。另證人即員警林義凱、李國榮於偵
      查時亦均證稱，被告並未表示有撞倒被害人等語；並參以
      被告於本院、偵查時多次辯稱，伊於證人戊○○面前係表
      示，伊是為了閃避被害人才跌倒，伊不知道有沒有撞到被
      害人，是警察一直反覆問，伊才回答，伊不知道，如果有
      ，是先跌倒再撞到被害人等語，是上開證人戊○○所述，
      不無誤解被告辯駁之詞之可能，被告所辯與常情並不相違
      。
    (5)又參諸上開證人丙○○、丁○○與被告素無淵源，其中證
      人丙○○經多次詢問結果，所為陳述前後均大致相符，又
      證人丁○○經檢察官於不同期日訊問後所為證述，亦與證
      人丙○○所言過程一致，是其等所為證詞應堪採信；至被
      害人家屬張有富雖於偵查中指陳有關被告表示過有撞到被
      害人一節，然張有富既非直接目睹事件發生者所為之證言
      ，況其處於被害人家屬之地位，其所述難免有偏頗之虞，
      自無從據此逕援為不利於被告之認定。
    (6)綜上所述，並未發現被告有直接撞及被害人或其柺杖之跡
      證，亦無證據足認被告之機車於滑倒後滑行過程中，車身
      有輕微擦撞被害人身體部位，導致被害人倒地，且現場遺
      留之證據亦與被告之所陳大致相符，堪信被告上開所辯可
      採。
五、又被告騎乘機車行經水溝蓋後滑倒，是否與被害人倒地致死
    之結果，具有相當之因果關係，本院判斷如下：按刑法上之
    過失犯，其過失責任之有無，應以行為人之懈怠或疏虞，與
    結果之發生，有無相當因果關係為斷。所謂相當因果關係，
    係指依經驗法則，綜合行為當時所存在之一切事實，為客觀
    之事後審查，認為在一般情形下，有此環境，有此行為之同
    一條件，均可發生同一之結果者，則該條件即為發生結果之
    相當條件，行為與結果即有相當因果關係。反之，若在一般
    情形下，有此同一條件存在，而依客觀之審查，認為不必皆
    發生此結果者，則該條件結果並不相當，不過為偶然之事實
    而已，其行為與結果間即無相當因果關係。經查，被告行經
    中華路機車道上圓形水溝蓋因煞車而向右側滑倒，該位置相
    距被害人倒地位置有相當距離，已如前述，是難認被告因煞
    車滑倒之狀態將影響同向在前欲穿越馬路行走於機車道之被
    害人行走動線；參諸證人丁○○被告所證述，被告因載有幼
    童，車行速度不快等語，及被告車行方向亦非逕由巷弄穿出
    觀之，是以一般客觀情狀判斷，尚不致於有導致一般人因而
    受有驚嚇之情況發生；且被害人倒地位置係於中華路之快車
    道與機車道分隔線上，係以後腦著地，是否有可能因躲避快
    車道來車，而致向後傾倒狀況，或因其他因素，而致跌倒於
    地面，均無法排除；另就客觀觀察，機車所能引起之氣流擾
    動要屬輕微，應不足以僅因經過行人身旁即導致行人倒地，
    且一般人縱於道路面滑倒，是否必然造成同一死亡結果之發
    生，亦有所疑，是難認被告因閃避被害人滑倒時，與被害人
    之倒地死亡，具有相當因果關係。
六、據上所陳，被告所為與被害人之死亡間並無相當因果關係存
    在，自不負過失之罪責。本件依調查所得證據尚不足以證明
    被告確有過失致死之犯行，此外復查無其他積極證據足資證
    明被告有上述犯行，揆諸前開說明，犯罪尚屬不能證明，爰
    為無罪之諭知。
據上論斷，應依刑事訴訟法第301條第1項，判決如主文。
本案經檢察官甲○○到庭執行職務
中    華    民    國    95    年    6     月    21    日
                  交通法庭    審判長法  官  陳中和
                                    法  官  詹慶堂
                                    法  官  呂煜仁
以上正本證明與原本無異。
如不服本判決，應於判決送達後10日內向本院提出上訴狀（須附
繕本）。
「切勿逕送上級法院」
                                    書記官  王希文
中    華    民    國    95    年    6     月    22    日


司法院資訊處製作；財團法人民間司法改革基金會備份。
